【裁判字號】    91,上訴,3267
【裁判日期】    920107
【裁判案由】    偽造文書等
【裁判全文】
臺灣高等法院刑事判決                         九十一年度上訴字第三二六七號
    上  訴  人
    即  被  告  丙○○  女  民.
    選任辯護人  陳信亮律師
右上訴人因違反公司法等案件，不服臺灣臺北地方法院九十年度訴字第二五九號，中
華民國九十一年九月三日第一審判決（起訴案號：臺灣臺北地方法院檢察署八十九年
度偵字第二三三一九號），提起上訴，本院判決如左：
    主  文
上訴駁回。
    事  實
一、丙○○係神達會計師事務所職員，負責承辦公司登記等事項。民國八十四年八月
    間，乙○○（另案判處有期徒刑五月確定）邀周東坤（業經原審法院判處有期徒
    刑三月，緩刑二年確定）擔任義泰工程有限公司（以下簡稱義泰公司）之股東及
    掛名負責人。由乙○○至神達會計事務所委請丙○○辦理公司設立登記，因乙○○、周東坤無法收足公司所需之股款，乃請乙○○代籌得公司設立所需之資金，
    丙○○乃與乙○○、周東坤基於共同之犯意，介紹乙○○向姓名年籍不詳之金主
    暫借新臺幣（下同）一千萬元，存入以義泰公司籌備處周東坤名義之合作金庫帳
    戶，取得銀行存款證明，再交由丙○○制作設立公司所需之登記申請書，載明股
    款經股東繳納完竣無訛之公司章程等文件，透過不知情之甲○○委請不知情張德
    心會計師簽證義泰公司之股東繳納明細表、資產負債表，由丙○○向臺北市政府
    建設局申請設立義泰公司，致使承辦公務人員以為義泰公司之股東業已繳納股款
    ，准予辦理義泰公司之設立。
二、案經臺灣臺北地方法院檢察署檢察官自動檢舉偵查起訴。
    理  由
一、訊據上訴人即被告丙○○坦承義泰公司設立登記由其代為向臺北市政府建設局申
    請，惟矢口否認有違反公司法，股東並未實際繳納股款而以申請文件表明收足之
    犯行，辯稱：乙○○只是表示資金不足，伊才介紹一些可供借貸金錢之金主資料
    給乙○○，是乙○○自己找人籌措資金，伊是依據乙○○所交付之資料制作聲請
    公司設立所需表格，並提出設立申請云云。
二、然查：
（一）右揭犯罪事實，業據共犯乙○○於其違反公司法案中供承：周東坤與我合作工
      程公司，以其名義設立義泰公司，公司戶頭也是以周東坤之名義開設，其他股
      東都由我找的，公司資金一千萬元，我也不知道何來，我沒有找一千萬元資金
      ，是拿幾萬元給被告，請她辦好的，是委託被告辦理公司設立登記事項等語（
      見臺灣臺北地方法院檢察署八十九年度偵緝字第一四○號卷第十七頁背面、第
      十八頁、第二十五頁背面、原審法院八十九年度訴字第五四七號卷第三十一、
      七十頁）。被告於原審法院也供稱：「乙○○跟我說他要聲請公司，他沒有那
      麼多錢，事務所也有在專門在借錢的廣告，所以我就拿廣告給他看。由他自己
      去接洽」、「是我介紹金主給乙○○」、「知道乙○○設立公司資金不足」、
      「辦理公司登記前，就知道他（乙○○）的資金是借來的」等語（見本案原審
      卷第九十一、九十三、九十四頁）。而義泰公司籌備處於八十四年八月三十日
      存入現金一千萬元，同年九月一日即將之領出，前後僅三天，有合作金庫銀行
      玉成分行九十年八月二十九日（九十）合金玉存字第四○○八號函在卷可按。
      足證乙○○、周東坤委請被告辦理設立公司，被告知悉該公司未向股東收足股
      款，並無資金，乙○○請被告籌措資金，被告找金主辦理所需資金證明文件，
      極為明確。
（二）證人甲○○於乙○○違反公司法案及本案於原審法院證稱：義泰公司需簽證文
 件、股東出資明細表、義泰公司存摺，係由被告所交付，那是被告的客戶（見
      原審法院八十九年度訴字第五四七號卷第八十九、一○一、一○二頁、本案原
      審卷第一五一頁）；證人會計師張德心於乙○○違反公司法案中證稱：證件係
      由甲○○所交付（見原審八十九年度訴字第五四七號卷第一○二頁）。本件復
      有義泰公司設立時所提出之登記申請書、公司章程、張德心會計師簽證之設立
      登記股東繳納股款明細表等附卷可稽。被告既明知乙○○設立公司並未向股東
      收足款項，且無資金，由其介紹代籌借資金辦理存款證明，再制作公司設立登
      記申請文件，請不知情之甲○○轉不知情之會計師張德心簽證，再辦理公司登
      記，已彰彰甚明。
（三）被告雖辯稱其配偶亦為會計師，並無委請其他會計師簽證之必要云云。惟其配
      偶張世宗於原審證稱：會計師簽證涉及資本查核的問題，到目前為止，其都不
      做該業務等語。其配偶既不辦理公司資本之查核簽證，故尚難以被告之配偶為
      會計師即謂無需委由他人簽證，而為其有利之認定。
（四）綜上所述，被告所辯，為卸責之詞，不足採信。其罪證已臻明確，犯行洵堪認
      定，應予依法論科。
三、被告犯罪後，公司法第九條於九十年十一月十二日修正公布，同年月十四日生效
    ，原公司法第九條第三項規定：「公司應收之股款，股東並未實際繳納，而以申
    請文件表明收足，或股東雖已繳納而於登記後將股款發還股東，或任由股東收回
    者，公司負責人各處五年以下有期徒刑、拘役或科或併科新臺幣六萬元以下罰金
    」，修正為公司法第九條第一項：「公司應收之股款，股東並未實際繳納，而以
    申請文件表明收足，或股東雖已繳納而於登記後將股款發還股東，或任由股東收
    回者，公司負責人各處五年以下有期徒刑、拘役或科或併科新臺幣五十萬元以上
    二百五十萬元以下罰金」。經比較新舊法結果，以修正前之公司法有利於被告，
    依刑法第二條第一項但書之規定，應適用被告犯罪行為時之法律。核被告所為，
    係犯修正前行為時公司法第九條第三項之罪。被告雖非公司負責人，但與乙○○
    和義泰公司負責人周東坤間，有犯意之聯絡及行為之分擔，依刑法第三十一條第
    一項之規定，仍以共同正犯論。至被告另於八十七年間涉及為尚品電訊股份有限
    公司，向他人籌備資金設立公司犯與本件相同之罪嫌，經臺灣士林地方法院檢察
    署檢察官以八十九年度偵字第五○四五號、九十年度偵字第一○三八六號向法院
    聲請簡易判決處刑，有聲請簡易判決處刑書在卷可參，惟前案發生與本案已相隔
    三年，當係另行起意，並無連續犯之關係，附此說明。
四、公訴意旨另以：被告丙○○制作登載股東業已繳納股款及未得股東王幼枝同意而
    將之列為股東、董事，行使不實之文件，向臺北市政府建設局辦理義泰公司設立
    登記，使該管公務員將不實事項，登載於公司登記事項卡之公文書上，足以生損
    害於王幼枝及臺北市政府建設局管理公司設立登記之正確性，因認被告另與周東
    坤及乙○○共犯刑法第二百十四條之使公務員登載不實之罪嫌。惟查：主管機關
    對於公司登記之申請，認為有違反本法或不合法定程式者，應令其改正，非俟改
    正合法後，不予登記，公司法第三百八十八條定有明文。又刑法第二百十四條使
    公務員登載不實事項於公文書罪，須一經他人之聲明或申報，公務員即有登載之
    義務，並依其所為之聲明或申報予以登載，而屬不實之事項者，始足構成，若其
    所為聲明或申報，公務員尚須為實質之審查，以判斷其是否真實，始得為一定之
    記載者，即非本罪所稱之使公務員登載不實（最高法院七十三年臺上字第一七一
    ○號判例意旨參照）。公司向主管機關申請設立登記時，應收之股款是否確已繳
    足，主管機關應為實質之審查，以判斷其真實與否，而非僅依其申請或聲明即為
    一定登載之形式審查。何況，公司法第九條第三項，有登載不實之性質，屬於刑
    法第二百十四條之特別法，應優先通用之。是公司負責人申請設立公司時公司應
    收之股款並未繳足，仍以申請文件表明收足而使公務員將此事項予以登載，准予
    設立公司，應僅成立公司法第九條第三項前段之罪，不另構成刑法第二百十四條
    之罪。因公訴意旨認與上開有罪科刑部分，有牽連犯之裁判上一罪關係，自無庸
    另為無罪之諭知。
五、原審基此認定，援引修正前行為時公司法第九條第三項、刑法第二條第一項（漏
    引但書）、第十一條前段、第二十八條、第三十一條第一項、第四十一條第一項
    前段、罰金罰鍰提高標準條例第二條等規定，審酌被告為會計事務所之職員，知
    悉不得未收足股款而以申請文件表明收足為犯罪行為，為貪圖利益為他人借得資
    金取得證明設立公司，其犯罪之情節及犯罪後之態度等一切情狀，量處有期徒刑
    四月，以示懲儆。又說明被告犯罪後，刑法第四十一條，於九十年一月十日修正
    公布，同年月十二日生效，原舊法第四十一條規定：犯最重本刑為三年以下有期
    徒刑以下刑之罪，而受六月以下有期徒刑或拘役之宣告，因身體、教育、職業或
    家庭之關係，執行顯有困難，得以銀元一元以上銀元三元以下折算一日，易科罰
    金。修正後刑法第四十一條第一項則擴大得易科罰金之範圍，規定所犯最重本刑
    為五年以下有期徒刑之罪，符合其他舊法相同之要件，即得易科罰金。經比較結
    果，以裁判時新法有利於被告，依刑法第二條第一項前段之法律，對宣告之有期
    徒刑諭知如易科罰金，以銀元三百元折算一日。經核其認事用法，均無不合。被
    告上訴意旨，仍執前詞，否認犯罪，核無理由，上訴應予駁回。
六、據上論斷，應依刑事訴訟法第第三百六十八條，判決如主文。
本案經檢察官柯麗鈴到庭執行職務
中      華      民      國    九十二    年      一      月     七       日
                            臺灣高等法院刑事第五庭
                                審判長法  官  曾  德  水
                                      法  官  楊  貴  雄
                                      法  官  趙  功  恆
右正本證明與原本無異。
如不服本判決應於收受送達後十日內向本院提出上訴書狀，其未敘述上訴之理由者並
得於提起上訴後十日內向本院補提理由書（均須按他造當事人之人數附繕本）。
                                      書記官  孫  佩  琳
中      華      民      國    九十二    年      一      月     七       日
附錄本案論罪科刑法條全文：
修正前行為時公司法第九條第三項
公司應收之股款，股東並未實際繳納，而以申請文件表明收足，或股東雖已繳納而登
記後將股款發還股東，或任由股東收回者，公司負責人各處五年以下有期徒刑、拘役
或科或併科新臺幣六萬元以下罰金。


司法院資訊處製作；財團法人民間司法改革基金會備份。
